【裁判字號】    96,勞訴,5
【裁判日期】    970424
【裁判案由】    損害賠償
【裁判全文】
臺灣板橋地方法院民事判決               96年度勞訴字第5號
原      告  乙○○
法定代理人  甲○○○
訴訟代理人  丁○○
            劉淑琴律師
被      告  己○○
訴訟代理人  黃勝文律師
複代 理 人  游婷妮律師
            陳怡珍律師
            張國權律師
            林劭樊
上列當事人間請求損害賠償事件，於中華民國97年4 月10日言詞
辯論終結，本院判決如下：
    主          文
原告之訴及假執行之聲請均駁回。
訴訟費用由原告負擔。
    事 實 及 理 由
壹、程序方面：
一、按訴狀送達後，原告不得將原訴變更或追加他訴，但有請求
    之基礎事實同一或擴張或減縮應受判決事項之聲明之情形者
    ，不在此限，民事訴訟法第255 條第1 項第2 款、第3 款分
    別定有明文。本件原告起訴時原聲明請求被告應給付原告新
    臺幣（下同）1,083,600 元及自民國94年7 月19 日 起至清
    償日止按年息百分之五計算之利息，嗣於訴訟繫屬中，其請
    求判決事項擴張變更如下述，核其所為訴之變更、追加，合
    於前揭法條規定，應予准許。
二、又原告現因無法處理事務，而經檢察官聲請宣告禁治產，前
    經本院於95年5 月26日裁定宣告原告為禁治產人，此有本院
    95年5 月26日95年度禁字第96號民事裁定影本可稽（見本院
    95年度板勞調字第67號卷第12頁），並經本院於95年9 月11
    日裁定選定甲○○○為原告之監護人而為原告之法定代理人
    ，併此敘明。
貳、當事人之主張：
一、原告方面：
    聲明：被告應給付原告1,874,880 元，及自起訴狀繕本送達
    翌日起至清償日止按週年利率百分之五計算之利息。並陳明
    原告願供擔保以代釋明，請准宣告假執行。
    其陳述及所提出之證據如下：
(一)原告自94年5 月起受僱於被告開設之小吃店擔任服務人員，
    工作時間自下午4 時起至翌日凌晨2 時，每月工資25,000元
    。原告於94年7 月19日工作至凌晨2 時小吃店打烊後，繼續
    留在小吃店整理及清潔，再由同事丙○○騎乘機車載原告回
    家，於當日凌晨4 時30分許於板橋文化路和雙十路口發生車
    禍，造成原告重創重殘。
(二)原告因前揭車禍所受傷害為職業傷害，原告可請求職業災害
    補助費及職業災害殘廢補助費共1,874,880元：
  １、原告因車禍所受傷害係在下班途中發生，屬職業災害。原
      告於94年7 月19日發生車禍，目前仍繼續門診治療，原告
      因車禍發生損害經過2 年後仍未痊癒，最多可請求2 年之
      職業災害補助費，原告每月工資25,000元，依照勞工保險
      投保薪資分級表規定之月投保薪資為25,200元，原告可請
      求職業災害補助費362,880 元。
  ２、依勞工保險條例第38條及第54條規定，原告得請求職業災
      害殘廢補償費，給付標準為1,200 日，因職業災害應增給
      50% ，故應為1,800 日，每日投保薪資為840 元，原告所
      得請求應為1,512,000元。
(三)勞工保險局函覆認為原告應適用勞工保險殘廢給付標準表第
    6項第2等級有誤，應適屬該表所定之第5項第1等級。
(四)被告未以原告為被保險人參加勞工保險，致原告受有無法請
    求職業傷害補助費及殘廢補助費共1,874,880 元之損害，被
    告應賠償原告此部分損害。
(五)縱認原告因前揭車禍所受傷害非職業傷害，原告亦可請求普
    通傷害補助費及普通傷害殘廢補助費共1,083,000元：
  １、原告於94年7 月19日發生車禍迄今仍繼續治療中，如以原
      告到職時參加勞工保險，可請求6 個月之普通傷害補助費
      共75,000元。
  ２、原告得請求普通傷害殘廢補助費1,200 日，每日投保薪資
      為840元，原告得請求1,008,000元。
(六)原告於發生車禍後住院期間，被告曾至原告病房探視並交付
    當月薪資15,000元給原告法定代理人，有薪資明細載明工作
    18天，原告既於系爭車禍發生後方車禍發生後方交付當月薪
    資，顯見原告於發生車禍時並未離職。於94年7 月19日丙○○騎乘機車載原告回家發生車禍，證人丙○○卻於另案刑事
    案件陳述係原告騎乘機車載丙○○等語（臺灣高等法院96年
    度交上易字第68號）此經另案刑事判決認定丙○○陳述不實
    ，可證明丙○○稱原告與丙○○均於94年7 月10日口頭向被
    告請辭，請辭後有做到17日，94年7 月17日是最後一天上班
    等語並不可信。
(七)證據：提出元復醫院95年6 月17日診斷證明書、臺北縣新莊
    市益民醫院95年8 月15日診斷證明書、甲○○○國民身分證
    、身心殘障手冊、玉山銀行存摺、全民健康保險重大傷病申
    請書、臺北縣政府95年10月12日北府勞資字第0950720544號
    函、臺北縣政府95年10月12日處理勞資爭議協調會議記錄、
    臺灣板橋地方法院95年5 月26日95年度禁字第96號民事裁定
    、臺灣板橋地方法院95年9 月11日95年度監字第210 號民事
    裁定及確定證明書、勞工保險殘廢診斷書（亞東紀念醫院96
    年1 月31日出具）、照片、益民醫院96年3 月14日診斷證明
    書、勞工保險殘廢給付標準表、月薪資單、薪資袋封面、亞
    東紀念醫院96年5 月7 日診字第0960019687號乙種診斷證明
    書、亞東紀念醫院醫療費用收據、勞工保險投保薪資分級表
    、勞工保險殘廢診斷書（亞東紀念醫院96年8 月9 日出具）
    、行政院勞工委員會89年08月10日89台勞保三字第0034507
    號函釋、臺灣高等法院96年5 月9 日96年度交上易字第68號
    刑事判決等影本為證據，並聲請訊問證人丁○○、戊○○、
    陳貞妃，並聲請向玉山銀行海山分行查詢被告之薪資轉帳記
    錄。
二、被告方面：
    聲明：請求駁回原告之訴及假執行之聲請；
    並陳明如受不利之判決，願供擔保請求免為假執行。
    其陳述及所提出之證據如下：
(一)原告非屬勞工保險條例第6 條所定應強制參加勞工保險之對
    象：按勞工保險條例第6 條第1 項第2 款規定，須年滿15歲
    以上，60歲以下並受僱於僱用五人以上公司、行號之員工，
    始應以其雇主或所屬團體或所屬機構為投保單位，全部參加
    勞工保險為被保險人。本件被告經營之「嘿白毛小吃店」，
    僱用員工不滿五人，玉山銀行海山分行96年7 月30日玉山海
    山字第07072702號函覆鈞院之被告轉帳明細資料足資為證：
    山銀行海山分行上揭函覆鈞院結果，檢附被告委託轉帳（帳
    號：0000000000000） ，然非所有受領轉帳之人均為被告之
    員工，說明如下：呂淑秋係被告之配偶、呂嘉宏係被告配偶
    呂淑秋之哥哥、簡嘉慧係被告之妹妹、戊○○係被告之岳母
    。上揭受轉帳者非受僱於被告之小吃店，只係基於親戚關係
    來店裡幫忙，與被告間不具備勞雇指揮監督關係，此觀渠等
    有的係被告之岳母、胞妹，有的係被告之配偶即可得知。原
    告96 年9月11日具狀聲請傳訊證人戊○○，渠證述亦足資證
    明渠係到店裡幫忙，非被告小吃店員工：觀諸戊○○96年1
    月8日 鈞院審理筆錄，渠證詞「（法官）與兩造有無親屬或
    僱傭關係？」「我是被告的女婿（按：應為『被告係我的女
    婿』之誤載）」「（法官）你在那裡工作多久？」「我沒有
    在那裡工作，我只是他比較忙時會去那裡幫忙」「（法官）
    為何他會每月轉四萬多元給你？」「因為我身體不好，己○○每個月會給我錢花用，每個月的錢給我多少是不一定」「
    （法官）你是否認識店裡的總師傅？」「我沒有每天去店裡
    幫忙，店裡的師傅我不是很認識」「（法官）那你去那裡是
    做什麼工作？」「我是去店裡幫忙拿東西或打掃」等，足證
    戊○○非被告小吃店之員工，證人證述與事實相符。按原告
    96年12月11日「民事陳報狀」捨棄傳訊陳貞妃，證人戊○○
    係原告所聲請傳訊之證人，該證人之證述與被告所述「小吃
    店內員工不滿五人，其他係親屬配偶等偶至店內幫忙」之事
    實相符，原告捨棄傳訊其他證人後復無法舉證證明被告小吃
    店內僱用員工五人以上，依民事訴訟法第277 條之規定，渠
    主張有利事實應負舉證責任，倘渠無法盡舉證之責即應認定
    無理由，懇請鈞院鑒察。玉山銀行檢附之明細中，94年5 月
    5 日及94年6 月3 日之部分，被告實際僱用之人數均未超過
    五人，非強制投保勞工保險之範圍。94年7 月5 日部分，被
    告本已向渠等要求提供身份證件等以供辦理勞工保險事宜，
    因員工們表示剛接觸小吃店工作，不確定渠等是否能適應工
    作至凌晨兩點鐘之工作型態，盼能試用些日子後視適應情況
    而定，實非被告不為渠等辦理勞工保險。被告考量員工們不
    願率爾提供身份證件之考量，只得同意。況且部分員工已在
    其他工會辦理投保，呂順福係在餐飲工會投保，被告遂補充
    渠等保險津貼以資保障。綜上，被告所營小吃店員工不滿五
    人，非如原告所稱有員工近十人云云（95年11月17日「民事
    起訴狀」稱「近10位員工」，96年3 月15日「民事準備狀」
    更稱「僱用員工約有10幾人」），按依勞工保險條例第6 條
    第1項 第2 款規定，原告非屬勞工保險條例第6 條所定應強
    制參加勞工保險之對象，原告主張顯無理由。
(二)原告於事故發生前已離職，事故發生時並未受僱於嘿白毛小
    吃店，依勞工保險條例第6 條規定，該交通事故發生時效力
    已停止，該交通事故非保險事故，依法自不得請領保險給付
    ：原告工作至94年7 月17日即已離職，此有證人丙○○96年
    7 月3 日審理時具結證述筆錄足資為憑：「（法官問：原告
    乙○○何時開始到被告己○○的店去工作？）比我晚，都是
    94年7 月10日口頭向老闆請辭，請辭後有做到94年7 月17日
    ，94年7 月17日是他最後一天上班，之後就沒有再去上班」
    「（被告訴訟代理人問：證人與原告乙○○何故離職？）原
    告乙○○的前男友一直來店裡騷擾，所以才離職」，而原告
    係於94年7 月19日因車禍而受傷，是時原告已離職，非受僱
    於「嘿白毛小吃店」，是退萬步言之，縱被告有為原告投保
    之義務，然事故當時，原告業已離職，亦理應退保，故原告
    主張因被告未為其投保致原告受有損失，被告應負補償之責
    ，顯無理由。按符合勞工保險條例第6 條所規定之勞工，各
    投保單位應於其所屬勞工到職、入會、到訓、離職、退會、
    結訓之當日，列表通知保險人；其保險效力之開始或停止，
    均自應為通知之當日起算。但投保單位非於勞工到職、入會
    、到訓之當日列表通知保險人者，除依本條例第72條規定處
    罰外，其保險效力之開始，均自通知之翌日起算。又保險人
    或其受益人，於保險效力開始後、停止前發生保險事故者，
    得依本條例規定，請領保險給付，勞工保險條例第11條及第
    19條定有明文。查原告工作至94年7 月17日即離職已如上述
    ，退萬步言縱鈞院認定被告有為原告投保之義務，然94 年7
    月19日原告發生交通事故時渠已自被告所營小吃店離職，依
    上揭勞工保險條例相關規定，該交通事故發生時保險效力已
    停止，故該交通事故依法非保險事故，自不得請領相關保險
    給付。
(三)本件車禍非屬職業傷害：縱鈞院認定被告有為原告投保勞工
    保險之義務（假設語氣，非自認），然本件事故亦非屬職業
    傷害，原告請求職業傷害補助費及職業傷害殘廢補助費共計
    新台幣（下同）187 萬4880元顯無理由，說明如下：
  １、原告於94年7 月17日即已離職：原告係於94年7 月19日4
      時30分在板橋市○○路與雙十路口，由訴外人丙○○騎乘
      重型機車附載與訴外人張榮志所駕駛自小客車發生車禍而
      致受傷，有台北縣政府警察局道路交通事故證明書可稽（
      參被證二），而原告於94年7 月17日即已離職已如上述，
      是原告94年7 月19 日 發生事故當時，已非被告之受僱人
      ，自非屬執行職務，合先陳明。2.原告於94年7 月17日即
      已離職之事實，有員工考勤卡乙件（參被證一）及證人丙○○96年7 月3 日審理時具結證述筆錄足資為憑。
  ２、縱鈞院認定原告於94年7 月17日尚未離職（假設語氣，非
      自認），然原告於94年7 月18日並未上班，該日星期一係
      公休，渠所言「原告於94年7 月19日工作至凌晨2 時小吃
      店打烊後，繼續留在小吃店整理及清潔，並在享用被告提
      供餐點後，由同事丙○○騎乘機車載原告回家不幸於當日
      凌晨4 時30分於板橋文化路和雙十路口發生車禍」云云（
      97年1 月21日民事辯論意旨狀第1 頁倒數第2 行以下）係
      與事實不符，此有證據如下：原告法定代理人甲○○○於
      95年12月28日調解程序時承認「他當天早上他休息去出遊
      撞到的」，是以原告當日係與友人出遊，而非如渠所言工
      作至凌晨返家時發生系爭車禍，原告法定代理人甲○○○
      係原告之母親，依論理法則係不可能故意做出對原告不利
      之不實說詞，故甲○○○調解筆錄所言堪信為真實。證人
      丙○○96年7 月3 日審理時具結證述筆錄亦證述94年7 月
      18日渠與原告均未上班，同年月19日凌晨渠與原告偕同與
      渠之哥哥、妹妹及大嫂等五人至KTV 唱歌，唱完歌返家途
      中始發生系爭車禍：「（法官問：94年7 月18、19日，你
      人在何處？）18日我人在家裡，19日凌晨發生車禍。原告
      乙○○一直住在我家，出車禍當天是在何時出門我已經忘
      了，應該是過了晚上12點之後才出門，是去KTV 唱歌才有
      喝酒，跟我哥哥、我妹妹及原告乙○○，還有我大嫂，共
      有五人，去埔前的好樂迪唱了幾個小時，多久我忘了，誰
      付錢忘記了，當初是從家裡騎兩台機車去的，其中有一台
      是三人共乘的，出車或是在唱完歌之後要回家的途中才發
      生的」（96年7 月3 日鈞院審理筆錄第2 頁）。雖原告訴
      訟代理人主張證人丙○○在刑事庭有不實的陳述，故在本
      件證詞可信度有疑云云，然丙○○刑事部分在96年5 月9
      日已做出二審有罪判決，判處有期徒刑10月，而於鈞院證
      述日期係96年7 月3 日，渠刑事責任既已確定，亦與被告
      小吃店負責人無親屬關係，自無必要做出與事實不符之證
      述，故丙○○所言堪信為真實，此部分證述亦與丙○○刑
      事判決認定事實相符（96年度交上易字第68號判決）。苟
      原告所述渠於94年7 月19日凌晨2 時許即自被告所經營且
      位於臺北縣板橋市○○路○ 段42號之海產店內離開之事實
      為真，該海產店地點至發生車禍地點即臺北縣板橋市○○
      路○ 段與文化路2 段路口（即捷運江子翠站附近）之間，
      僅約為775 公尺，步行約12分鐘之距離，然卻花費約二小
      時半之時間，足見依原告主張渠於下班後，並未直接返家
      ，而係與丙○○騎車在外逗留，顯不符「勞工保險被保險
      人因執行職務而致傷病審查準則」第4 條第1 項「於適當
      時間，從日常居、住處所往返就業場所之應經途中發生事
      故」規定，原告於下班時間後，因個人因素而與執行職務
      欠缺任何時間、空間關連性之狀態下，依法自不得主張將
      該車禍致傷所受損害，視為職業災害。況參諸原告主張，
      雇主即原告於打烊後會提供宵夜餐點，從而原告於每日工
      作下班後，理應十分勞累，且於下班前均有進食，何以渠
      於94年07月19日凌晨4 時30分前仍與丙○○駕車在板橋市
      區逗留而未返家休息？原告所言顯與事實不符。
(四)原告主張勞工保險局96年4 月11日函，認定原告適用勞工保
    險殘廢給付標準表第6 項第2 等級係有違誤云云，原告主張
    乃無理由：原告辯論意旨狀第4 頁以下表示渠應適用勞工保
    險殘廢給付標準表第5 項第1 等級，勞工保險局96年4 月11
    日保給殘字第09660221140 號函認定渠應適用第6 項第2 等
    級即有違誤云云，該主張無理由。惟按「精神、神經障害等
    級」之審定基本原則，係縱合其病灶症狀，對於永久喪失勞
    動能力與影響日常生活或社會生活活動狀態及需他人扶助之
    情況，依左列各項狀況定其等級，於審定時，需有精神科、
    神經外科等專門醫師診斷證明資料為依據：(一)因重度精神、
    神經障害，為維持生命必要之日常生活活動，全須他人扶助
    者，適用第1 級。(二)因高度精神、神經障害，為維持生命必
    要之日常生活活動之ㄧ部需他人扶助者，適用第2 級，勞工
    保險殘廢給付標準表附註定有明文。原告出示亞東醫院96年
    8 月9 日出具之勞工保險殘廢診斷書（參原證9） 雖係該院
    神經外科醫師所出具，然其內容與該院96年1 月31日出具之
    診斷書（參原證1） 並無二致，兩者就原告神經障害殘廢情
    況之認定均完全相同，勞工保險局上揭函令認定原告屬勞工
    保險殘廢給付標準表第2 等級，洵屬有據。況原告主張渠為
    維持生命必要之日常生活活動，全須他人扶助云云，係與上
    揭原證9.亞東醫院精神科出具之診斷書內容不符，觀諸該診
    斷書就原告之意識狀態、呼吸狀態、肌力程度、行動能力、
    臥床狀態、大小便情形等均未勾選「完全無法自理」乙項，
    顯見原告日常生活尚未達到全須他人扶助之情況，原告主張
    不受勞保局前開函覆所拘束乃無理由。
(五)原告主張被告曾至原告病房探視，並交付當月薪資1 萬5000
    元給原告法定代理人，推論被告既於車禍發生後方交付當月
    薪資，顯見原告發生系爭車禍時並未離職云云（辯論意旨狀
    第8 頁），然事實上原告薪資計算至94年7 月18日，係因截
    至渠94年7 月17日離職前，94年7 月份原告共工作16 日 ，
    僅休假94年7 月5 日乙日，此有原告考勤卡（參被證一）足
    資為憑，被告小吃店習慣係每半個月休假兩次，被告核算渠
    7 月份薪資時發現原告工作逾半個月卻僅休假乙日，即加算
    7 月18日補休之薪資予原告，詎遭原告誣指渠從未離職云云
    ，原告所言不實，懇請鈞院鑒察。
(六)綜上，本件被告依勞工保險條例之規定，並無為原告辦理保
    險之義務，且原告之事故發生於僱傭期間外，非屬職業傷害
    ，被告即無對原告負補償之責任可言，是原告之請求，洵屬
    於法無據。
(七)證據：提出出勤記錄表、臺北縣政府警察局海山分局94年07
    月20日道路交通事故證明書等影本為證據，並聲請訊問證人
    丙○○。
參、本院依職權向勞工保險局查詢可得領取之勞工保險給付金額
    ，及依職權查詢丙○○之刑事前科資料與刑事判決結果，並
    依聲請向玉山商業銀行海山分行調取薪資轉帳資料。
肆、得心證之理由：
一、本件原告主張其於94年7 月19日工作至凌晨2 時小吃店打烊
    後，由同事丙○○騎乘機車載原告回家，於當日凌晨4 時30
    分許於臺北縣板橋市○○路和雙十路口發生車禍等事實，並
    提出元復醫院、益民醫院亞東紀念醫院等所出具之診斷證明
    書為證據，被告固不爭執原告於前揭時地發生車禍受傷之事
    實，惟否認原告當天係工作結束後下班途中發生車禍之事實
    ；經查，訴外人丙○○於94年7 月19日凌晨在臺北縣板橋市
    光復橋下好樂迪ＫＴＶ店消費，訴外人丙○○於該店內飲酒
    後，已達不能安全駕駛動力交通工具之狀態（丙○○於事故
    發生時酒精含量已高達每公升1.09毫克，傷後經送醫治療，
    並抽血檢驗，其血液酒精濃度達193.4mg/dl，換算呼氣酒精
    濃度為每公升0.967 毫克），仍於同日凌晨4 時30分許，騎
    乘車號LBD-100 號紅色迪爵重型機車搭載原告，由臺北縣中
    和市往板橋市方向行駛，途經臺北縣板橋市○○路與文化路
    交岔路口時，因訴外人丙○○之過失，未注意行駛至交岔路
    口應遵守燈光號誌之指示，以及應注意車前狀況，隨時煞停
    並採取必要之安全措施，竟闖越紅燈，適有訴外人張榮志駕
    駛車號8H-6600 號自用小客車搭載訴外人林書帆（右前座）
    、訴外人張民學（後座），由臺北市往板橋市方向行駛，至
    前開交岔路口時，因超速而以約時速70公里之速度行駛，致
    雙方閃避不及，訴外人張榮志駕駛之自用小客車左前側撞及
    訴外人丙○○騎乘之重型機車右側，致訴外人丙○○人車失
    控，與其後座搭載之女友即原告均向右前方飛離車座，再撞
    擊訴外人張榮志前開小客車之擋風玻璃後，跌落至板橋市○○路上，致原告受有出血性休克、腹部鈍傷、肝臟嚴重撕裂
    傷併出嚴重出血、頭皮撕裂傷併上眼瞼動脈裂傷、右腓骨骨
    折及左側顳葉顱內出血併腦壓升高之重傷害，經治療及氣切
    手術後，右上肢及右下肢仍萎縮無力，無法行走，日常生活
    需他人照料；訴外人丙○○則受有肝臟撕裂傷之傷害，訴外
    人丙○○及張榮志等2 人俱因此一車禍而犯過失傷害人致重
    傷之罪名，經檢察官提起公訴，經本院刑事庭第一審判決後
    ，經臺灣高等法院判處訴外人張榮志處有期徒刑6 月，訴外
    人丙○○有期徒刑10月確定，此有臺灣高等法院96年5 月9
    日96年度交上易字第68號刑事判決影本在卷可參（見本院卷
    第180 至181 頁），再參照訴外人丙○○到庭所述：「18日
    我人在家裡，19日凌晨發生車禍。原告乙○○一直住在我家
    ，出車禍當天是在何時出門我已經忘了，應該是過了晚上12
    點之後才出門，是去KTV 唱歌才有喝酒，跟我哥哥、我妹妹
    及原告乙○○，還有我大嫂，共有五人，去埔前的好樂迪唱
    了幾個小時，多久我忘了，誰付錢忘記了，當初是從家裡騎
    兩台機車去的，其中有一台是三人共乘的，出車禍是在唱完
    歌之後要回家的途中才發生的。」等情節（見本院96年7 月
    3 日言詞辯論筆錄，卷第72頁以下），及被告所提出之原告
    出勤打卡記錄影本所示，原告於94年7 月18日確實並無上班
    打卡出勤之記錄，此有被告所提出之出勤表影本附卷可參（
    見本院卷第22頁），則原告雖指訴外人丙○○到庭所述之上
    述情節與事實不符，惟參照前揭刑事確定判決所認定事實所
    據之證據，及上述訴外人丙○○之證詞，並參以被告所經營
    之「黑白紅生猛活海鮮」即「嘿白毛小吃店」之營業處所係
    設於臺北縣板橋市○○路○ 段42號之萬板大橋頭（見原告所
    提出之被告名片影本，附本院卷第47頁下方），原告如欲返
    回臺北縣土城市○○路住處，其正常之上下班路途並無須經
    過板橋市○○路與文化路口等情節觀之，當堪認為訴外人丙○○上述陳述應與事實相符而得以採信，則原告主張其係於
    94年7 月19日凌晨下班後之返家途中遭遇車禍一節，即難認
    為真實而無可採取。
二、按「符合第六條規定之勞工，各投保單位應於其所屬勞工到
    職、入會、到訓、離職、退會、結訓之當日，列表通知保險
    人；其保險效力之開始或停止，均自應為通知之當日起算。
    但投保單位非於勞工到職、入會、到訓之當日列表通知保險
    人者，除依本條例第七十二條規定處罰外，其保險效力之開
    始，均自通知之翌日起算。」、「投保單位不依本條例之規
    定辦理保險手續者，按自僱用之日起，至參加保險之日止應
    負擔之保險費金額，處以二倍罰鍰。勞工因此所受之損失，
    並應由投保單位依本條例規定之給付標準賠償之。」，勞工
    保險條例第11條、第72條第1 項分別定有明文；又「符合本
    條例第六條規定之勞工，各投保單位於其所屬勞工到職、入
    會、到訓之當日列表通知保險人者，其保險效力之開始，自
    投保單位將加保申報表送達保險人或郵寄之當日零時起算；
    投保單位非於勞工到職、入會、到訓之當日列表通知保險人
    者，其保險效力之開始，自投保單位將加保申報表送達保險
    人或郵寄之翌日零時起算。」、「投保單位於其所屬勞工離
    職、退會、結（退）訓額當日辦理退保者，其保險效力於投
    保單位將退保申報表送達保險人或郵寄之當日二十四時停止
    ；投保單位非於勞工離職、退會、結（退）訓之當日辦理退
    保者，其保險效力於離職、退會、結（退）訓之當日二十四
    時停止。」，亦為勞工保險條例施行細則第16條第1 項、第
    2 項分別規定甚明。則依勞工保險條例第6 條規定應投保勞
    工保險之勞工於受僱當天，雇主即有為之加保之義務，而此
    一為勞工加保之義務至勞工離職之時終止，雇主即應於離職
    當天為勞工辦理退保，而勞工保險之效力均終止於離職當日
    之夜間24時，不因雇主延遲辦理退保而繼續延長。本件原告
    主張其於發生前揭車禍時，仍受僱於被告，而被告未依法為
    其加入勞工保險，致使其無法向勞工保險局領取傷病及殘廢
    給付等節，則為被告所否認，並抗辯稱被告不屬於強制加入
    勞工保險之範圍，且原告發生車禍當時，原告已經離職等語
    。經查：
(一)本件被告於經營前揭「嘿白毛小吃店」時，對於其應給付與
    僱用之勞工工資，係以委託玉山銀行海山分行轉帳入各受僱
    人帳戶之方式給付一節，此為兩造俱不爭執之事實，並有本
    院依原告之聲請向玉山銀行海山分行調取之薪資轉帳資料在
    卷可參，依據玉山銀行海山分行函復所檢附之薪資轉帳活期
    儲蓄存款表之內容所載，被告於94年5 月5 日轉帳之受款人
    包括「呂嘉宏、簡嘉慧、戊○○、呂順福、呂淑秋、莊祝琴
    」等6 人，94年6 月3 日轉帳之受款人有「呂嘉宏、簡嘉慧
    、戊○○、呂順福、呂淑秋、乙○○、莊祝琴」等6 人，94
    年7 月5 日轉帳之受款人有「呂嘉宏、戊○○、呂順福、呂
    淑秋、陳貞妃、丙○○、乙○○、余文書、盧保安」等9 人
    ，此有玉山銀行海山分行96年7 月30日玉山海山字第070727
    02號函所附交易傳票與轉帳明細等影本在卷可稽（見本院卷
    第11 2至120 頁），然被告抗辯稱其中呂淑秋為被告之配偶
    、呂嘉宏為呂淑秋之兄、簡嘉慧為被告之妹、戊○○為被告
    之岳母，俱非受僱於被告者，然依照前述94年7 月5 日之轉
    帳記錄所示，扣除被告所稱係親戚前來店內幫忙而非受僱於
    被告之呂淑秋、呂嘉宏、簡嘉慧、戊○○等4 人，尚有陳貞
    妃（實際上受僱於被告者為劉昌明，陳貞妃為劉昌明指定匯
    入工資之受款人）、丙○○、乙○○、余文書、盧保安等5
    人係受僱於被告，則依勞工保險條例第6 條第1 項規定，應
    屬於應強制加入勞工保險之範圍，且依同條例第7 條規定，
    縱使於日後僱用人數減少至4 人以下，一旦開始加保即有繼
    續加保之義務，則被告抗辯稱其並非屬於應強制加入勞工保
    險範圍等情，自非可採，原告主張被告應屬於應強制為其僱
    用之勞工加入勞工保險一節，當屬可採。
(二)被告另抗辯稱原告已於94年7 月10日請辭，並工作至同月17
    日後即未繼續上班等情，但為原告所否認，並主張被告於原
    告因車禍受傷後，曾給付至7 月18日之工資與原告等語；經
    查，依據被告提出之原告出勤打卡記錄所示，原告於94年7
    月份確係上班至7 月17日，之後即未再前往被告處工作，此
    有該被告提出之出勤打卡記錄表影本可參（見本院卷第22頁
    ），然依原告所提出之被告給付原告94年7 月份工資時所製
    作之薪資單所載之工資計算期間為7 月1 日至7 月18日共18
    天，實際給付該月份15,000元之工資，此有原告所提出之薪
    資單及薪資袋封面影本在卷可參（見本院卷第48頁），二者
    相差一天時間，倘若原告係工作至94年7 月17日，因其實際
    工作時間係至次日即94年7 月18日凌晨1 時11分（見前揭打
    卡記錄），則依前揭勞工保險條例施行細則第2 項規定，如
    被告已經為原告加入勞工保險，其勞工保險之效力本應至94
    年7 月18日夜間24時終止，車禍發生之時間已在勞工保險效
    力本應終止之後，倘若原告並未如被告所抗辯稱僅工作至94
    年7 月17日為止，則原告發生前揭車禍時，與被告間尚有僱
    傭關係存在，如被告依規定為原告加入勞工保險，則本應尚
    在勞工保險之效力期間之內，就此一事實，被告所提之原告
    出勤打卡記錄與同為被告所製作由原告提出之薪資單所載內
    容並不相同，如依出勤打卡記錄可知原告於94年7 月18日確
    未上班，未能直接推斷其是否業已離職，如依薪資單所載，
    則於94年7 月18日原告仍屬在職期間，故被告乃照給該日之
    工資，就此點，被告則抗辯稱係因原告當月僅休假1 天，而
    被告店內習慣係每半個月休息1 天，故加算7 月18日補休之
    工資與原告等語，惟據證人丙○○到庭所述：「都是94年7
    月10日口頭向老闆請辭，請辭後有做到94年7 月17日，94年
    7 月17日是他最後一天上班，之後就沒有再去上班。」等語
    （見本院96 年7月3 日言詞辯論筆錄，卷第72頁以下），則
    與被告抗辯之情節相符，以被告店內僱用之人數不多，而原
    告與證人丙○○倘若同時請假或休假，必然使其店內其他工
    作人員之工作份量加重甚多，而前揭車禍發生前之94年7 月
    18日至19日凌晨，原告與證人丙○○卻同時未到被告所營店
    內上班，可見證人丙○○所稱其二人均已向被告請辭，並工
    作至94年7 月17日為止一節，應屬可採信，則被告抗辯稱原
    告於發生車禍之94年7 月19日凌晨業已離職一節，尚屬可採
    ，則依前所述，倘若原告確係工作至94年7 月18日凌晨，則
    其本應加入勞工保險之效力亦應於當日晚間24時終止，而前
    揭車禍則係發生於94年7 月19日凌晨，縱使被告依規定為原
    告加入勞工保險，亦因勞工保險之效力終止而無法獲得勞工
    保險給付，從而，原告因前揭車禍所受傷害，卻不能向勞工
    保險局申領勞工保險給付之情事，即不能認為與被告未為其
    加入勞工保險間有相當之因果關係存在，原告此部分主張自
    非可採。
三、綜上所述，原告主張被告未依規定為其加入勞工保險，致其
    不能向勞工保險局申領勞工保險給付之傷害給付及殘廢給付
    而受有損害，因請求被告應賠償其損害計1,874,880 元及自
    起訴狀繕本送達翌日起至清償日止按年息百分之五計算之利
    息，並無理由，應予駁回。原告假執行之聲請，因訴之駁回
    而失所附麗，應併予駁回。
伍、本件事證已臻明確，兩造其餘主張及攻擊防禦方法與證據，
    經本院斟酌後，與本件判決結果已不生影響，故不一一論列
    ，附此敘明。
陸、結論：原告之訴為無理由，依民事訴訟法第78條判決如主文
    。
中    華    民    國    97    年    4     月    24    日
            民事第一庭  法  官  許  瑞  東
以上正本證明與原本無異
如對本判決上訴，須於判決送達後20日內向本院提出上訴狀
中    華    民    國    97    年    4     月    24    日
                        書記官  賴  玉  芬


司法院資訊處製作；財團法人民間司法改革基金會備份。
